【裁判字號】    95,消,11
【裁判日期】    951225
【裁判案由】    損害賠償
【裁判全文】
臺灣臺北地方法院民事判決                95年度消字第11號
原      告  甲○○
            乙○○原名葉佩玉.
共      同
訴訟代理人  許曉怡律師
被      告  網祿科技股份有限公司
法定代理人  丙○○
訴訟代理人  高秀枝律師
上列當事人間損害賠償事件，本院於民國95年12月11日言詞辯論
終結，判決如下：
    主  文
原告之訴及假執行之聲請均駁回。
訴訟費用由原告負擔。
    事實及理由
一、按當事人得以合意定第一審管轄法院，但以關於由一定法律
    關係而生之訴訟為限。前項合意，應以文書為之。民事訴訟
    法第24條定有明文。查依兩造簽訂加盟契約書第18條約定，
    兩造合意以本院為本契約涉訟時之第一審管轄法院，是以原
    告向本院提起本件損害賠償之訴，核與首揭規定，尚無不合
    ，合先敘明。
二、原告起訴主張：
  (一)原告甲○○與乙○○（原名葉佩玉）於民國94年2 月25日與
    被告簽訂「花蝶飾多Starfly Girl加盟契約書」（下稱系爭
    契約），各給付被告新台幣（下同）150,000 元貨款保證金
    ，並應被告要求向被告購置所有生財設備及裝潢等，各支出
    580,000 元及553,250 元，並均開立面額500,000 元之本票
    為履約保證金，分別於台中縣豐原市○○路70號及台中縣龍
    井鄉○○路東興巷17號1 樓經營「花蝶飾多Starfly Girl
    」連鎖店，經營飾品沒事銷售業務以加盟被告。被告於締約
    時保證每週提供新款商品予原告，且所有商品由被告統一配
    送，原告無庸另行進貨且不負擔進貨成本，無存貨壓力，未
    料被告並未依約每週供貨，甚至1 個月供貨1 次，於供貨時
    亦重複供給舊款商品，並自95年1 月起完全停止供貨，經原
    告屢次通知供貨，仍拒不供貨。且原告乙○○電腦設備損壞
    無法使用，被告也未前往修復，因被告經營不善，而原告甲
    ○○承租地點將繳付下一年度租金，故原告甲○○於95年4
    月4 日寄發存證信函要求被告於1 週內提出解決方案，被告
    亦置之不理，甚至擅自決議不再經營飾品事業，被告自有給
    付遲延及不完全給付之情事，原告乃分別於同年月6 日、10
    日依民法第254 條規定，寄發存證信函催告被告履約而被告
    仍不履約後，解除系爭契約，並要求被告退還簽約時所交付
    之貨款保證金、本票，及將生財設備及裝潢購回，被告均予
    拒絕。
  (二)被告應賠償原告下列各項損害：
  1.貨款保證金：原告於加盟時各給付被告簽約訂金150,000 元
    ，依系爭契約約定，於如期開店後轉換為貨款保證金。今雙
    方契約既已解除，被告應返還原告。
  2.履約保證金：兩造簽約時，原告分別簽發500,000元本票交
    付被告作為履約保證金，契約既經解除，原告自得請求被告
    返還。
  3.生財設備及裝潢：依系爭契約第11條第5項規定觀之，該生
    財設備及裝潢均歸被告所有，原告於加盟關係終止後不得繼
    續使用，是原告自得依約請求被告將所有生財設備及裝潢買
    回。縱依系爭契約第15條約定，被告得選擇買回或不買回。
    惟該規定為定型化契約條款，違反平等互惠原則，依消費者
    保護法第11條及民法第247 條之1 規定，應為無效。且兩造
    間契約既經解除，此部分裝潢及生財設備支出亦屬原告所受
    損害，依民法第216 條規定，原告亦得請求被告賠償。
  4.所受損害：
    (1)原告甲○○因經營加盟業務，向第三人廖陳玉雲承租台中
      縣豐原市○○路70號房屋經營加盟業務，約定租賃期間為
      3 年，因被告違約而解除契約後，致原告提前解約須多支
      付1 個月租金26,000元，此為因解除契約而生之損害，原
      告依民法第216 條、第260 條規定，得請求被告賠償。
    (2)又依系爭契約第16條第3 項第2 款規定，基於衡平原則，
      被告應給付原告2 人違約金各100,000 元。
  5.營業損失：因被告未能依約定每週供應新貨，供貨時亦重複
    供給舊款商品，甚且於95年1 月份完全停止供貨，致原告自
    95年1 月起營業收入每況愈下，依民法第227 條、第216 條
    及民事訴訟法第222 條第2 項規定，被告應賠償原告所受損
    失，按94年10月至12月平均月營業利潤2 萬元計算，被告應
    賠償原告2 人95年1 月至3 月營業損失各60,000元。
  (三)並聲明：1.被告應給付原告甲○○916,000 元、給付原告乙
    ○○863,250 元，及均自起訴狀繕本送達被告翌日起至清償
    日止，按年息5 ％計算之利息，2.被告應分別返還原告甲○
    ○、乙○○簽發之500,000 元本票各1 紙，3.並陳明願供擔
    保請准宣告假執行。
三、被告則以：
  (一)兩造為加盟契約關係，並非「消費者」與「企業經營者」之
    「消費關係」，應無消費者保護法適用之餘地。原告指陳被
    告並未遵守每星期供貨之義務，且從95年1 月起完全停止供
    貨，實非屬實。蓋依系爭契約約定，既由被告負擔進貨成本
    ，被告並不可能保證必須每週供給「新貨」，此由契約中未
    明訂供貨時間即可明瞭。況原告甲○○要求被告供貨之同時
    ，同時又於95年4 月8 日將被告寄送之貨品全數退還，有違
    誠信原則；原告乙○○則自94年7 月17日起即擅自停業，均
    有重大違約事由，渠等主張解除契約於法無據。被告另以95
    年6 月26日訴狀之送達，做為終止與原告乙○○間加盟契約
    之意思表示。
  (二)因兩造間系爭契約未合法解除，被告並無返還貨款保證金及
    履約保證金之義務。又依系爭契約第4 條第3 項及第9 條第
    1 項規定，裝潢費用本由加盟主即原告自行負擔，生財設備
    之所有權亦為原告所有，僅被告設計之「花蝶飾多Starfly
    Girl」招牌及其上文字、圖樣及服務標章之權利屬被告所有
    ，原告要求被告買回生財器具及裝潢並無法律上之依據。至
    契約第15條第1 項關於生財設備折舊攤還之規定，被告有權
    選擇是否買回，本條約定並無民法第247 條之1 規定顯失公
    平情形，原告主張無效云云，並無依據，況系爭約定係適用
    於契約期限屆滿後，加盟主於屆滿前3 個月內以書面通知被
    告不再續約者為限，本件原告不符合該條要求買回生財設備
    之要件。又民法第216 條第1 項所謂「所受損害」係指現存
    財產因損害事實發生而減少，為積極損害，被告既無違約情
    形，原告並無損害發生，原告所支出裝潢費用、購買生財設
    備費用，係因各該承攬、買賣契約所生，非因被告違約而支
    出，其現存財產也未因此減少，故其依民法第216 條規定請
    求被告賠償，也無理由。至原告甲○○主張租金損失部分，
    未據提出支出證明，且民法第260 條所規定損害賠償請求權
    ，專指債務不履行之損害賠償而言，因契約消滅所生之損害
    ，不包括在內，故原告甲○○不得請求被告賠償其多支付1
    個月租金之損害。而系爭契約並未約定原告有違約金請求權
    ，原告請求被告給付違約金顯屬無據。再以於95年1 月至3
    月，原告尚有被告供應之貨品可為銷售，並無營業損失可言
    ，況營業收入受銷售人員之銷售能力、市場景氣狀況、消費
    者消費能力之影響，原告並未提出受有營業損失之證據，且
    原告2 人係於不同地點經營加盟店，原告2 人請求營業損失
    各60,000元也無依據。
  (三)末以兩造於系爭契約備註欄中，亦註明倘被告因故結束飾多
    體系或停止供貨予原告，不得視被告違約。足證兩造對被告
    公司結束營業或停止供貨有預見，兩造均無違約責任。而被
    告乙○○擅自停業，依契約第16條第3 項第1 款規定，應給
    付被告500,000 元之懲罰性違約金，如鈞院認被告應賠償原
    告乙○○，被告主張以前述懲罰性違約金債權予以抵銷。並
    聲明：駁回原告之訴及假執行之聲請。如受不利判決，願供
    擔保請准宣告假執行。
四、兩造於本院95年10月2 日言詞辯論期日協商整理爭點（見本
    院卷第166 頁、204 頁），兩造協議本件不爭執與爭執之事
    項如下：
  (一)兩造不爭執之事項：
    原告甲○○與乙○○於民國94年2 月25日與被告簽訂「花蝶
    飾多Starfly Girl加盟契約書」，約定由被告統一配送貨品
    供原告銷售，原告無庸另行進貨且不負擔進貨成本，原告2
    人並各給付被告150,000 元貨款保證金，及向被告購置所有
    生財設備及裝潢等，各支出580,000 元及553,250 元，且均
    開立面額500,000 元之本票交付被告作為履約保證金，分別
    於台中縣豐原市○○路70號及台中縣龍井鄉○○路東興巷17
    號1 樓經營「花蝶飾多Starfly Girl」連鎖店。
  (二)兩造爭執事項：
  1.系爭契約是否有消費者保護法相關規定及民法第247 條之1
    之適用？
  2.原告解除契約是否合法有據？
  3.原告主張賠償金額有無理由？
  4.被告以原告乙○○擅自停業，應給付被告懲罰性違約金，並
    以之與原告所請求金額為抵銷之抗辯是否合法有據？
五、系爭契約固無消費者保護法之適用，惟凡定型化契約，俱有
    民法第247 條之1 規定之適用，但特定條文是否有顯失公平
    而無效情形，應就具體情形審酌；
  (一)按「消費」係指以消費為目的而交易使用商品或接受服務者
    而言，因此「消費關係」係指消費者與企業經營者就商品或
    服務所發生之法律關係。另使用商品或接受服務者，將其購
    得之商品或服務再使用於營利之用途即非屬消費者。而消費
    者保護法係處理消費者與企業經營者因消費關係所產生爭執
    之法律，此從該法第1 條明定「為保護消費者權益，促進國
    民消費生活安全，提高國民生活品質，特制定本法。」可得
    而知，足見若非因消費關係所引起之法律關係，自無適用消
    費保護法之餘地。經查兩造所訂之系爭加盟契約，係由原告
    提供所需人力、資金，以被告加盟店名義經營飾品門市業務
    ，而加入被告商店連鎖系統之商店經營，此由原告提出系爭
    契約約定內容可稽，故無論原告或被告均是為了營利之目的
    而成立加盟契約關係，既然原告並非單純為使用商品或接受
    服務而與被告成立系爭契約，自非屬消費關係，揆諸前開說
    明，兩造間加盟契約關係應無消費者保護法之適用，是原告
    依消費者保護法規定主張兩造間契約應屬無效乙節不足採。
  (二)次按民法第247 條之1 規定，依當事人一方預定用於同類契
    約之條款而訂定之契約，如有免除或減輕預定契約條款之當
    事人之責任、加重他方當事人之責任、使他方當事人拋棄權
    利或限制其行使權利者，或其他於他方當事人有重大不利益
    之情形而顯失公平者，該部分約定無效。而系爭加盟契約條
    款，係被告為與不特定多數締約者訂立同類契約之用，所提
    出預先擬定之契約條款，並作為契約內容之全部而訂定之契
    約，性質屬於定型化契約條款等情，固為兩造所不爭執，然
    依上開民法規定，定型化契約並非當然無效之契約，而係在
    契約發生顯失公平之情形時，法律始定有種種調整兩造契約
    關係以彌補弱勢一方並達衡平之機制，或於該當法律規定之
    要件時，該部分約定無效，並非一旦使用定型化契約條款即
    生必對消費者明顯不利或違反誠信原則之結果，仍須就個案
    為具體審查，不可遽謂定型化契約條款當然等同不利於締約
    之他方或違反誠信之契約。是於本件情形，兩造間系爭契約
    究是否有效，仍應就該個別條文適用於具體情形是否有顯失
    公平情況加以判斷，合先敘明。
六、本件原告以被告未依約每週供應新貨、電腦遲未修理、無故
    停止供貨及擅自結束營業為由，依民法第254 條規定解除系
    爭契約，並無理由：
  (一)原告主張被告曾應允每週供應新貨，但為被告所否認，而依
    原告提出95年4 月6 日至4 月8 日錄音譯文內容（見本院卷
    第104 頁至111 頁），被告經理人林楚峰就原告提及供貨時
    間僅以「嗯」或「沒有錯啊」等語含糊交代，並一再於電話
    中強調伊是以私人角色與原告協商，就合約關係被告公司並
    無何違約問題等語，堪認第三人林楚峰與原告間對談，係為
    避免與原告間之爭執，多順著原告話語表示瞭解原告所言之
    意，並未有具體承認被告曾保證每週必研發新款商品提供原
    告銷售販賣情形，且依兩造簽訂系爭契約內容，也未明訂被
    告應供貨時間，遑論被告應每週供應新貨。參以兩造不爭執
    原告加盟被告模式，係由被告提供市場促銷方案，統一採購
    及配送貨物，加盟主只需負責店面營運及管理，所有進貨成
    本、存貨管理及商品價格制定等皆由被告全權負責處理等情
    ，則被告既全權處理貨源、配置及各店貨品銷售情形，是否
    及如何供應新貨當屬被告調節權限，其自無保證每週供應新
    貨之必要，此外，原告又未能提出證據證明被告有新貨而故
    不供給致影響原告銷售之情形，則原告以被告未能每週供應
    新貨為由，主張解除契約云云，尚乏依據。
  (二)至原告主張被告遲未修繕故障電腦系統乙節，原告自承該電
    腦系統係為將營收依約定成數拆帳後轉帳被告之用（見本院
    卷第150 頁、第165 頁背面），則該電腦系統縱有損壞，仍
    不影響原告經營銷售飾品門市業務，反而係被告可能因此無
    法直接收到營業轉帳收入，則被告究是否有遲未修復電腦系
    統情形，尚不影響原告於系爭加盟關係之權益，原告以此主
    張被告給付遲延而依民法第254 條規定解除契約，亦屬無據
    。
  (三)原告雖又以被告自95年1 月起停止供貨及擅自結束飾品加盟
    業務而主張被告違約云云，但亦為被告所否認。而依被告提
    出於95年4 月間至原告開設連鎖店拍攝照片觀之（見本院卷
    第206 頁至215 頁），原告店內仍有足夠商品可供銷售，參
    以被告全權處理加盟店內貨品配置，已如前述，則被告於認
    原告店內尚有足夠貨物可供銷售情形下，自無時時供應貨品
    之必要，且原告甲○○於95年4 月4 日以被告停止供貨為由
    ，以存證信函催告被告於一週內提出解決方案，被告旋於95
    年4 月8 日寄送一批飾品予原告，亦為兩造所不爭執，自難
    謂被告於供貨乙事有何給付遲延情形，原告又未能舉證證明
    被告有供貨不足致原告不能繼續經營情形，則原告以此依據
    民法第254 條規定解除契約云云，諉無可採。又依原告提出
    95年4 月6 日至4 月8 日錄音譯文內容，被告經理人林楚峰
    原於95年4 月7 日告知原告謂被告公司開會決議不再從事飾
    品業，並詢問原告如被告公司不做，原告方面欲如何解決、
    有何需求等語，然因兩造就加盟關係終止後應如何處理後續
    問題有歧見，林楚峰復於翌日告知原告謂被告公司經慎重討
    論將繼續經營，並於同日寄送一批飾品給原告，為原告所不
    爭執，堪認被告係因欲與原告合意終止系爭契約而不可得，
    遂不欲再與原告終止契約，並無逕自結束飾品加盟業務之意
    ，況依民法第254 條規定，被告需有給付遲延情形，經定相
    當期限催告其履行而仍不履行，始得解除契約，而被告上開
    行為難謂有何給付遲延情形，原告也未依法定程序向被告為
    解除契約之意思表示，則原告以此主張解除契約云云，亦無
    理由。
七、綜合上述，系爭契約固屬定型化契約而有民法第247 條之1
    規定之適用，然原告以被告未依約每週供應新貨、電腦遲未
    修理、無故停止供貨及擅自結束營業為由，依民法第254 條
    規定解除系爭契約，既無理由，則原告主張系爭契約第15條
    約定內容違反民法第247 條之1 規定應屬無效，並依契約第
    11 條 第5 項、第16條第3 項第2 款規定，請求被告買回生
    財設備及裝潢、賠償違約金，即無審酌必要。另兩造間加盟
    契約仍合法存續，原告依民法第216 條、227 條、260 條規
    定請求被告返還貨款保證金、履約保證金、賠償租金損失云
    云，亦無依據。又原告自承其於95年1 月至3 月仍繼續營業
    （見本院卷166 頁），原告且尚有被告供應之貨品可供銷售
    ，亦有被告提出現場照片附卷可按，而營業收入多寡，除受
    銷售商品種類影響外，尚與市場景氣、銷售者銷售能力、經
    營方式息息相關，原告又未能證明其有因被告上開未供應新
    貨、電腦遲未修理、無故停止供貨等情，致減少營業損失之
    結果，則其主張被告應賠償其營業損失云云，亦無可取。原
    告各項請求既均無理由，則被告以原告乙○○擅自停業，依
    契約第16條第3 項第1 款規定，應給付被告500,000 元之懲
    罰性違約金，並以之與原告所請求金額為抵銷之抗辯，亦無
    審酌必要，併此陳明。
八、從而，原告依據兩造間加盟契約解除後之法律關係，請求被
    告給付原告甲○○、乙○○各916,000 元、863,250 元，及
    均自起訴狀繕本送達被告翌日起至清償日止，按年息5 ％計
    算之利息，並將原告甲○○、乙○○分別簽發之500,000 元
    本票返還原告2 人，皆無理由，應予駁回。又原告之訴既經
    駁回，其假執行之聲請亦失所附麗，應併予駁回。
九、本件事證已臻明確，兩造其餘主張陳述及所提之證據，經本
    院審酌後，認均不足以影響本判決之結果，爰不一一論述，
    附此敘明。
十、據上論結，原告之訴為無理由，依民事訴訟法第78條，判決
    如主文。
中    華    民    國    95    年    12    月    25    日
                  臺灣臺北地方法院民事第三庭
                          法  官  管靜怡
以上正本係照原本作成。
如對本判決上訴，須於判決送達後20日內向本院提出上訴狀。
中    華    民    國    95    年    12    月    25    日
                          書記官  趙郁涵


司法院資訊處製作；財團法人民間司法改革基金會備份。
